【裁判字號】    97,重再,5
【裁判日期】    970314
【裁判案由】    損害賠償
【裁判全文】
臺灣高等法院民事判決                   97年度重再字第5號
再審原告    甲○○
                        號 1.
訴訟代理人  陳化義律師
再審被告    乙○○
                        樓
上列當事人間損害賠償事件，再審原告對於中華民國96年 7月10
日本院94年度重上更(一)字第76號確定判決提起再審之訴，本院判
決如下：
    主  文
再審之訴駁回。
再審訴訟費用由再審原告負擔。
    事實及理由
一、程序部分：按再審之訴，應於30日之不變期間內提起。前項
    期間自判決確定時起算，判決於送達前確定者，自送達時起
    算，民事訴訟法第 500條第1、2項定有明文。經查，本院94
    年度重上更(一)字第76號判決係於民國（下同）96年7月10日
    宣判，嗣本件再審原告即對該判決提起第三審上訴，經最高
    法院於97年1月18日以97年度台上字第122號裁定駁回再審原
    告之上訴，本院94年度重上更(一)字第76號判決即歸於確定，
    此有前開判決及裁定附卷可稽（見本院卷第48、87頁），衡
    諸前開最高法院裁定係於97年1月30日始由書記官製作正本
    ，則再審原告必係於97年1月30日後始收受裁定，是再審原
    告於97年2月25日對本院94年度重上更(一)字第76號判決（下
    稱確定判決）提起再審之訴，顯未逾30日不變期間，合先敘
    明。
二、再審原告主張略以：確定判決未究明再審被告係買祭祀公業
    或再審原告之財產，自有違誤。又祭祀公業之財產為公同共
    有，再審被告未對全體公同共有人起訴，有違民事訴訟法第
    40條規定及最高法院74年度台上字第1359號判例。又確定判
    決未審酌當事人有不適格之情，亦未適用祭祀公業規約書第
    6條規定，有違民法第1條規定及最高法院66年度台再字第42
    號判例。再者，再審原告並未收到 300萬元定金，其與其他
    簽約人亦否認有收到定金，確定判決將買方預先借支佣金予
    仲介人之行為曲解為交付定金，尚認定係前開仲介人向再審
    原告借款，不足證明再審原告未收到定金，論斷與事實顯然
    矛盾。又系爭不動產買賣契約書第10條明定賣方即再審原告
    若因不可歸責之事由違約，再審被告得解約，再審原告應將
    所收款項無息退還再審被告。再審原告於第一次價金交付日
    前均已準備好過戶相關文件，係因再審被告未備妥價金始未
    要求交付該文件，再審原告自屬不可歸責，確定判決漏未適
    用該項約定，顯有不引用契約之違誤。再者，確定判決未斟
    酌證人蔡志弘之證言，亦未論述再審被告行使解除權之依據
    為何，即逕認再審被告得行使解除權，與事實矛盾，理由並
    屬不足，且未命再審被告舉證證明其於77年12月25日已備有
     3成價金，即認再審原告違約，亦有違舉證責任分配法則。
    又再審被告於本院調整先位及備位聲明順序，該調整為訴之
    變更，再審原告已表示不同意，確定判決仍為准許，自有違
    最高法院30年度上字第622號、48年度台上字第187號、80年
    台抗字第43號判例及民事訴訟法第446條第1項規定。又連帶
    債務須合一確定，再審被告於本院僅對部分公同共有人即陳
    重光、陳文智、陳學淵及陳武雄撤回其訴，破壞前開合一確
    定法則，且確定判決既然非以祭祀公業為判決基礎，其判命
    再審原告與陳紹陽、陳學而、陳學德負連帶給付責任，亦屬
    理由矛盾。再者，再審原告主張系爭不動產買賣契約不生效
    ，惟確定判決就此均未論述，自屬違法。又仲介人林肇俊77
    年12月13日承諾書載明系爭不動產買賣如不成交及不能辦過
    戶，定金應無息退還再審被告，是再審被告對林肇俊僅有退
    回預支佣金之請求權，惟確定判決未斟酌該證物，亦有違失
    。再者，再審原告於再審被告應交付第1次價金前即已備好
    過戶證件，此有其提出之印鑑證明及戶籍謄本可證，惟確定
    判決就該證據未斟酌，自有民事訴訟法第496條第1項第13款
    規定之再審事由。又依證人吳易達、吳呂練及王淑榮之證言
    ，足證再審被告於簽訂系爭不動產買賣契約時並未交付定金
    予再審原告，惟確定判決竟未採納前開證言而為准駁，自有
    違法。爰依民事訴訟法第496條第1項第1、2、13款規定提起
    本件再審之訴。並聲明：(一)本院94年度重上更(一)字第76號判
    決應予廢棄。(二)再審被告於台北地方法院89年重訴字第880
    號判決之上訴駁回。
三、本件未經辯論，再審被告亦未提出書狀作何聲明或陳述。
四、按有適用法規顯有錯誤者，判決理由與主文顯有矛盾者，或
    當事人發現未經斟酌之證物或得使用該證物情形者，得以再
    審之訴對於確定終局判決聲明不服，但以如經斟酌可受較有
    利益之裁判者為限，民事訴訟法第496條第1項第1、2、13
    款定有明文。所謂適用法規顯有錯誤，係指確定判決所適用
    之法規，顯然不合於法律規定，或與司法院現尚有效及大
    法官會議之解釋，或最高法院現尚有效之判例顯有違反，或
    消極的不適用法規，顯然影響裁判者而言，並不包括學說上
    諸說併存尚無法規判例可據、判決理由矛盾、理由不備、漏
    未斟酌證據及認定事實錯誤之情形在內，此有最高法院57
    年度台上字第1091號、63年度台上字第880號判例及90年度
    台再字第27號判決、97年度台聲字第1號裁定意旨可資參照
    。又民事訴訟法第496條第1項第2款所謂判決理由與主文顯
    有矛盾，係指判決依據當事人主張之事實，認定其請求或對
    造抗辯為有理由或無理由，而於主文為相反之諭示，且其矛
    盾為顯然者而言。茲確定判決既於理由項下，認定再審原告
    對於再審被告部分之上訴，為無理由，而於主文諭示駁回再
    審原告此部分之上訴。依上說明，並無判決理由與主文顯有
    矛盾之情形，最高法院80年度台再字第130號判例意旨亦可
    供參照。再者，民事訴訟法第496條第1項第13款所謂當事人
    發現未經斟酌之證物或得使用該證物者，係指在前訴訟程序
    不知有該證物，現始知之，或雖知有此証物而不能使用，現
    始得使用而言。是當事人於前訴訟程序中已提出而未經斟酌
    之證物，並不包括在內，此與同法第497條所定，就足影響
    於判決之重要證物，漏未斟酌者，僅限於不得上訴於第三審
    法院之事件，始得提起再審之訴，對照觀之，亦甚為明顯，
    最高法院77年度台上字第592號判決意旨亦可參照。
五、經查，再審原告主張確定判決有適用法規顯有錯誤、判決理
    由與主文顯有矛盾及當事人發現未經斟酌之證物或得使用該
    證物之再審事由，茲分述如下：
  (一)有關適用法規顯有錯誤部分：
  1.再審原告主張：確定判決未究明再審被告係買受祭祀公業或
    再審原告之財產，竟認定再審原告已收到定金，論斷與事實
    矛盾；再審原告就未交付過戶相關文件有不可歸責之事由，
    確定判決漏未適用系爭不動產買賣契約書第10條約定，而命
    再審原告給付遲延利息，有不引用契約之違誤；未斟酌證人
    蔡志弘證言，未論述再審被告行使解除權之依據為何，即逕
    認再審被告得解除契約，與事實矛盾，理由並屬不足；未命
    再審被告舉證證明已備有3成價金，即認再審原告違約，有
    違舉證責任分配法則；非以祭祀公業為判決基礎，卻又判命
    再審原告與陳紹陽、陳學而、陳學德負連帶給付責任，屬理
    由矛盾；未就再審原告主張系爭不動產買賣契約不生效為論
    述，自屬違法；未斟酌林肇俊77年12月13日承諾書為認定，
    有違失；未採納證人吳易達、吳呂練及王淑榮之證言，亦屬
    違法云云。經核再審原告就此主張均未指明確定判決係適用
    何法規顯有錯誤，且其指摘確定判決理由不足、矛盾，或未
    斟酌前開證據為認定，揆諸前開說明，亦顯非屬適用法規顯
    有錯誤之範疇，是其據前開理由主張確定判決適用法規顯有
    錯誤，即屬顯無理由。
  2.再審原告主張祭祀公業之財產為公同共有，再審被告未對全
    體公同共有人起訴，有違民事訴訟法第40條規定及最高法院
    74年度台上字第1359號判例。確定判決未審酌當事人有不適
    格之情，亦未適用祭祀公業規約書第6條規定，有違民法第1
    條規定及最高法院66年度台再字第42號判例云云。惟查，因
    系爭不動產買賣契約係由再審原告、陳紹陽、陳學而、陳學
    德、陳重光、陳文智、陳學淵及陳武雄與再審被告簽訂，再
    審被告並主張其等已收取定金，則再審被告本於系爭不動產
    買賣契約之約定主張解除契約，並先位依系爭不動產買賣契
    約請求加倍返還再審原告已收取之定金，及賠償其支付仲介
    費之損害，備位依契約解除後回復原狀及不當得利之法律關
    係為請求，本僅須列再審原告及陳紹陽等人為被告，是再審
    被告未對祭祀公業陳珍尾、陳永陞之全體派下員起訴，並未
    違反民事訴訟法第40條規定及最高法院74年度台上字第1359
    號判例意旨。又確定判決就當事人是否適格等情已為審酌，
    此觀確定判決事實及理由六、(三)記載「當事人是否適格，以
    原告之主張為準，在給付之訴，原則上祇須主張自己為給付
    請求權人，對於其主張為義務人提起，即為當事人適格，故
    上訴人（即再審被告）依其主張以被上訴人（即再審原告及
    陳紹陽等3人）為被告，即不生當事人不適格問題，被上訴
    人亦有誤會」等字即明（見本院卷第51頁）。又是否應適用
    祭祀公業規約書第6條約定為認定，亦為確定判決依職權審
    理之範圍，難謂有適用法規顯有錯誤之情。況確定判決未適
    用該約定為判斷亦顯與民法第1條規定內容無涉。再者，最
    高法院66年度台再字第42號判例業經最高法院決議不再援用
    ，況該最高法院判例意旨，係在闡明私法上法律關係如內容
    不違反公序良俗或強行規定，即應賦予法律上效力云云，確
    定判決不依祭祀公業規約書第6條約定為認定，亦難謂有違
    反前開判例意旨。故再審原告本此指摘確定判決適用法規顯
    有錯誤，均屬顯無理由。
  3.再審原告主張確定判決准許再審被告調整先位及備位聲明順
    序，有違最高法院30年度上字第622號、48年度台上字第187
    號、80年台抗字第43號判例及民事訴訟法第446條第1項規定
    等語。惟查，再審被告於起訴時即主張先位依系爭契約第10
    條規定及給付遲延之法律關係，備位依解除契約回復原狀即
    民法第259條第2款規定與民法第 179條規定為請求，惟於訴
    之聲明僅記載被告甲○○、陳紹陽、陳學而、陳學德、陳重
    光、陳文智、陳學淵應連帶給付原告 700萬元本息云云，此
    有台灣台北地方89年度重訴字第 880號判決附卷可考（見本
    院卷第10、11、24頁），嗣於確定判決審理時始將聲明區分
    為先位備位，即(一)先位聲明：(1)原判決廢棄。(2)被上訴人應
    連帶給付上訴人 700萬元及自起訴狀繕本送達翌日起至清償
    日止，按年息5%計算之利息。(二)備位聲明：(1)原判決廢棄。
    (2)被上訴人應連帶給付上訴人 300萬元及自起訴狀繕本送達
    翌日起至清償日止，按年息5%計算之利息，此復有確定判決
    附卷可稽（見本院卷第49頁背面）。故再審被告所為先位及
    備位請求之順序並未變更，再審原告謂再審被告調整先備位
    順序，實有誤解，合先敘明。次查，再審被告所為前開聲明
    之變更因未變更訴訟標的，僅屬更正法律上之陳述，而非屬
    訴之變更，是確定判決准許再審被告為前開變更（見本院卷
    第48頁反面），並無違民事訴訟法第446條第1項規定及最高
    法院80年台抗字第43號判例意旨。又確定判決係先就再審被
    告之先位聲明為審理，並以先位之訴已得 400萬元之勝訴判
    決，而認備位之訴已無論述之必要，此觀確定判決第 9頁亦
    明（見本院卷第52頁正反面），則確定判決顯然未違反最高
    法院30年度上字第622號及48年度台上字第 187號判例要旨。
    是再審原告本於前開理由主張確定判決適用法規顯有錯誤，
    亦屬無理由。
  (二)有關判決理由與主文顯有矛盾部分：再審原告就此再審事由
    並未具體指摘，其泛稱確定判決理由與主文顯有矛盾，即顯
    有未合。
  (三)有關當事人發現未經斟酌之證物或得使用該證物部分：再審
    原告主張確定判決未斟酌其提出之印鑑證明及戶籍謄本，而
    有本件再審事由云云。然再審原告於確定判決言詞辯論終結
    前即已提出前開證物，揆諸前開說明，即非屬發現未經斟酌
    之證物，是再審原告據此主張確定判決有該再審事由，亦屬
    顯無理由。
六、綜上所述，再審原告本於前開理由提起再審之訴，為一部不
    合法，一部顯無理由，均應予以駁回，爰不經言詞辯論為之
    。
七、據上論結，本件再審之訴為一部不合法，一部顯無理由，依
    民事訴訟法第502條第1、2項、第78條規定，判決如主文。
中    華    民    國    97    年    3     月    14    日
                    民事第十三庭
                        審判長法  官  黃嘉烈
                              法  官  吳燁山
                              法  官  高鳳仙
正本係照原本作成。
如不服本判決，應於收受送達後20日內向本院提出上訴書狀，其
未表明上訴理由者，應於提出上訴後20日內向本院補提理由書狀
（均須按他造當事人之人數附繕本）上訴時應提出委任律師或具
有律師資格之人之委任狀；委任有律師資格者，另應附具律師資
格證書及釋明委任人與受任人有民事訴訟法第466條之1第1項但
書或第2項（詳附註）所定關係之釋明文書影本。
中    華    民    國    97    年    3     月    17    日
                              書記官  黃慶霽
附註：
民事訴訟法第466條之1（第1項、第2項）：
對於第二審判決上訴，上訴人應委任律師為訴訟代理人。但上訴
人或其他法定代理人具有律師資格者，不在此限。
上訴人之配偶、三親等內之血親、二親等內之姻親，或上訴人為
法人、中央或地方機關時，其所屬專任人員具有律師資格並經法
院認為適當者，亦得為第三審訴訟代理人。


司法院資訊處製作；財團法人民間司法改革基金會備份。
